臺灣高雄地方法院刑事判決　　　　　　　　　　　　　九十年度易字第三八六六號
　　公　訴　人　臺灣高雄地方法院檢察署檢察官
　　被　　　告　甲○○
右列被告因背信案件，經檢察官提起公訴（九十年度偵字第一五二四二號），本院判
決如左：
    主  文
甲○○意圖為自己不法之所有，而侵占自己持有他人之物，處拘役伍拾日，如易科罰
金，以參佰元折算壹日。
    事  實
一、甲○○係前大寮鄉全晟汽車廠之副廠長，因乙○○曾前往該汽車廠修理車輛而相
    互結識，緣乙○○所有登記於其妹吳柔蓁名下之車號Ａ六─五五五二號自小客車
    ，發生車禍損毀，欲向泰安產物保險公司申請理賠，惟乙○○於購買該車時曾向
    聯邦銀行辦理貸款，而申請理賠則須清償貸款後始得為之，其遂於民國（下同）
    八十九年五月二十三日委託甲○○辦理清償貸款事宜，並簽發付款人為台東區中
    小企業銀行，帳號九三─０，票號ＴＡＰ─0000000、五八五一二號，面
    額各新台幣（下同）十五萬元之支票二張，交付甲○○用以清償上開貸款，甲○
    ○於取得前開二張支票後，即持票號ＴＡＰ─0000000號之支票向蘇嫈琇
    調借現款十五萬元後，並未代為清償貸款，竟意圖為自己不法之所有，將所持有
    之該筆十五萬元款項侵占入己，其中七萬五千元用以清償債務，剩餘款項則私自
    花用；另票號ＴＡＰ─0000000號支票，則向某吳姓友人調借現款未果，
    未將之取回。嗣因甲○○告知乙○○票號ＴＡＰ─0000000號支票疑似遺
    失，乙○○向聯邦銀行查詢結果，發現該支票已軋入其戶頭，但提示之人並非甲
    ○○，乃申請掛失止付，經高雄市票據交換所函請警方偵辦而發覺犯行。
二、案經高雄縣警察局林園分局報請臺灣高雄地方法院檢察署檢察官偵查起訴。
    理  由
一、訊據被告甲○○對乙○○曾於右揭時、地簽發支票兩紙，委託處理車損理賠事宜
    ，而其分別持之向蘇嫈琇調借十五萬元現款後，將該筆款項挪用於清償債務及個
    人花用上，另向吳姓友人調現之支票，則因調現未果，並未取回之事實固坦承不
    諱，惟否認有何不法犯行，辯稱：伊曾積欠地下錢莊債款，於向蘇嫈琇調得現金
    後，受地下錢莊的人攔截，被逼清償借款，伊在百般無奈下始將該調得之現金先
    清償一半予地下錢莊，伊之行為實欠缺期待可能性，且伊已得被害人乙○○之諒
    解，並同意不對伊提告訴云云，經查：右揭乙○○簽發支票二紙共三十萬元委託
    被告處理車損理賠事宜，被告未將該支票存入貸款銀行，而係向蘇嫈琇調借現款
    十五萬元，後乙○○因被告告知ＴＡＰ─0000000號支票疑似遺失，其遂
    申請掛失止付該支票，致蘇嫈琇提示該支票遭退票等情，業據被害人乙○○於警
    訊及偵審中指述綦詳，核與證人蘇嫈琇證述內容相符，並有被告收受上開二支票
    所書立之字據、票號ＴＡＰ─0000000號支票影本、遺失票據申報書及掛
    失止付票據提示人資料查報表各一紙在卷可稽。又所謂期待可能性係指行為人就
    其行為之非難可能性，除行為出於故意及過失外，尚須就規範作用之角度可期待
    行為人於行為之際得迴避該違法之意思決定。而違法意思決定得否迴避之標準應
    以平均人之立場為準，亦即倘平均人於該行為人所處具體情狀下可實施其他合法
    行為，就行為人而言，即有期待可能性，反之，行為人之責任即不應被肯定。以
    本件而言，難認一般人處於被告之情形下，皆會侵占該筆款項清償債務，而全無
    實施其他合法行為之可能，是其行為難認欠缺期待可能性，另被害人與被告間並
    無任何親戚關係，業據被害人於審理中供述甚明，故被告所為本件侵占犯行，屬
    非告訴乃論之罪，不因被害人提出告訴與否而可解免其責，是被告前揭所辯顯係
    卸飾之詞，殊無可採，其事證明確，犯行堪以認定。
二、核被告所為係犯刑法第三百三十五條第一項之侵占罪。公訴人認被告未將被害人
    交付之票據軋入聯邦銀行清償被害人汽車貸款，反持向他人調借現款，違背被害
    人委託之任務，應依背信罪處斷，惟被害人委託任務之內容，固據其於審理中供
    稱：「我因車子發生車禍，車子要報修，領保險金四十五萬元。尚有欠銀行三十
    萬元，要有銀行清償證明才能向保險公司請領四十五萬。甲○○叫我開兩張票給
    他，他說票兌現之前保險金就可以下來，我可以把三十萬元軋到戶頭裡清償票款
    ‧‧‧」、「（問：被告有無告知你他要轉調現金？）答：沒有」（見本院十二
    月十一日訊問筆錄）等語明確，然被告對被害人委託之任務則供述：「‧‧‧乙
    ○○不知支票要先轉現金才能清償，但我口頭上有跟他講。」（見偵查卷九十年
    九月六日訊問筆錄）、「乙○○是要我先去調現，汽車貸款是不收支票的。所以
    我就拿這兩張支票去調現‧‧‧」（見本院九十年十一月六日訊問筆錄），綜上
    以觀，雖被告與被害人間對委託處理事務內容之認知不盡相同，惟衡諸被害人委
    託任務之最終目的，應係取得理賠金額，至達成該目的方式，應無僅限制於直接
    將支票存於銀行一途，且將未兌現之支票存入銀行，屬民法上新債清償之行為，
    於該支票兌現之前，銀行是否可認貸款已清償完畢，而提供清償證明，實不無疑
    問；反之，倘被告將調得現金存入被害人之貸款銀行戶頭內，被害人之汽車貸款
    則可立即獲得清償，是前開被告未將被害人所簽發之支票存入銀行，反持之調借
    現款之舉，衡諸事理應包括在被害人委託事務之範疇內，難認有何不法，是公訴
    人認被告所為係犯刑法第三百四十二條之背信罪，尚有誤會，惟起訴事實相同，
    爰依法變更法條。審酌被告不思循合法正當途徑獲得財富，因一時貪念趁為被害
    人處理事務之機會侵占他人款項，被害人事後亦表示諒解而不欲追究等一切情狀
    ，量處如主文所示之刑。又被告行為後刑法第四十一條已於九十年一月四日修正
    ，並於同年月十日公布，而於同年月十二日生效，其第一項規定為：「犯最重本
    刑為五年以下有期徒刑以下之刑之罪，而受六個月以下有期徒刑或拘役之宣告，
    因身體、教育、職業、家庭之關係或其他正當事由，執行顯有困難者，得以一元
    以上三元以下折算一日，易科罰金。但確因不執行所宣告之刑，難收矯正之效，
    或難以維持法秩序者，不在此限。」，比較新舊法結果，以新法有利於被告，依
    刑法第二條第一項前段之規定，應適用裁判時之法律，故依刑法第四十一條第一
    項之規定，諭知被告易科罰金之折算標準。
據上論斷，應依刑事訴訟法第二百九十九條第一項前段、第三百條、刑法第二條第一
項前段、刑法第三百三十五條第一項、第四十一條第一項、罰金罰鍰提高標準條例第
一條前段、第二條判決如主文。
中       華        民       國      九十一  年     一     月     十八   日
                              臺灣高雄地方法院刑事庭
                                  審判長法官  黃三友
                                        法官  林俊寬
                                        法官  黃宗揚
右正本證明與原本無異。
如不服本判決，應於判決送達後十日內，向本院提出上訴狀。
                                      書記官陳掌珠
中       華        民       國      九十一  年     一     月  二十一   日
